【裁判字號】    95,易,1023
【裁判日期】    951117
【裁判案由】    業務侵占
【裁判全文】
臺灣臺北地方法院刑事判決              95年度易字第1023號
    公  訴  人  臺灣臺北地方法院檢察署檢察官
    被      告  乙○○
上列被告因業務侵占案件，經檢察官提起公訴（94年度偵字第
6392號），本院判決如下：
    主  文
乙○○意圖為自己不法之所有，而侵占對於業務上所持有之物，
處有期徒刑陸月，如易科罰金以銀元佰元即新臺幣玖佰元折算
壹日。
    事  實
一、乙○○自民國92年11月3日起至93年2月28日止，在北都汽車
    股份有限公司（起訴書誤載為北都股份有限公司，以下簡稱
    北都公司）深坑營業所擔任業務代表，負責車輛之販售及處
    理客戶所給付車款、保險費用之收取及退還等業務，為從事
    業務之人。緣其於任職期間內之93年1月13日，客戶丁○○
    曾至北都公司深坑營業所，向乙○○購買國瑞牌VIOS 1.5E
    型之自用小客車，總價金經折讓後約定為新臺幣（下同）
    446000元（原價466000元，折扣20000元），其中300000元
    申辦貸款，並由乙○○代為辦理保險費為36172元之車輛乙
    式全險，丁○○隨即於同日以刷卡方式支付定金10000元，
    並於93年1月15日，將保險費36172元交付乙○○，另電匯頭
    期款136000元予北都公司，嗣因北都公司業無VIOS 1.5E型
    車輛之庫存，經乙○○徵得丁○○之同意，而交付次一等級
    之VIOS 1.5J型自用小客車，並約定折讓後價金為412000元
    （原價432000元，折扣20000元），而車輛保險亦由乙式全
    險更改為保險費17770元之丙式全險，詎其竟意圖為自己不
    法之所有，於93年2月4日後之某日許，在不詳地點，將其業
    務上持有之93年2月4日由北都公司交付溢收之車款價款2100
    0元（即前開兩款車型之價金差價34000元扣除補貼貸款利息
    10000元及設定動產擔保抵押費用3000元）及由客戶丁○○
    交付其收取之乙式、丙式保險費差價18402元，扣除先前代
    客戶丁○○所墊付之車輛配件費用計為22560元後所餘款項
    16842元，未依規定返還客戶丁○○而予以侵占入己。迄於
    93年5月間，因丁○○發覺有異而向北都公司查詢，始悉上
    情。
二、案經北都公司訴由臺灣臺北地方法院檢察署檢察官偵查起訴
    。
    理  由
一、查被告乙○○對於本判決所引用之下列各項證據方法之證據
    能力，於本院準備程序時均表示無意見，且於法院調查證據
    時，知有刑事訴訟法第159條第1項不得為證據之情形，亦未
    於言詞辯論終結前聲明異議，茲審酌該等言詞陳述及書面陳
    述作成時之情況，並無不宜作為證據之情事，依刑事訴訟法
    第159條之5之規定，自得作為證據，合先敘明。
二、訊據被告乙○○於本院審理中固不否認有於前揭時地收取北
    都公司所交付之上開車輛溢收款及客戶丁○○所交付之保險
    費差價，然矢口否認有何公訴意旨所稱之上開業務侵占犯行
    ，辯稱：該剩餘費用16842元業已返還客戶丁○○云云。經
    查：被告乙○○收取上開車輛溢收款及保險費差價乙情，業
    經其自承在卷，並經告訴人北都公司之代理人丙○○於偵審
    中指訴歷歷，復經證人丁○○及北都公司之蔡佩吟分別偵查
    及本院審理中證述在卷，且有告訴人北都公司所提供之員工
    資料表、交車程序表、汽車新領牌照登記書、汽車買賣契約
    書、經銷商OPT委託安裝工單、北都汽車股份有限公司配件
    工作單、北都豐田汽車新車點交單、車輛溢收、退訂彙總表
    、領款簽收單、和安保險代理人股份有限公司汽車要保書及
    明台產物保險股份有限公司95年9月4日明個核字第950434號
    函在卷可稽；而被告乙○○雖辯稱前開剩餘款項16842元業
    已返還客戶丁○○云云，惟經證人丁○○於偵審中否認在卷
    ，且其迄今亦未能提供相關事證以實其說，應認告訴人北都
    公司上開之指訴，較屬可採。是被告乙○○上開所辯，要屬
    事後卸責之詞，不足採信。本件事證明確，被告乙○○之上
    開犯行洵堪認定，應予依法論科。
三、被告乙○○原係擔任北都公司之業務代表，負責車輛之販售
    及處理客戶所交付車款、保險費用之收取及退還等業務，為
    從事業務之人。核被告乙○○將所取得應退還客戶之上開款
    項予以侵占入己之行為，係犯刑法第336條第2項之業務侵占
    罪。爰審酌被告乙○○未曾受有期徒刑以上刑之宣告，此有
    臺灣高等法院被告前案紀錄表在卷可稽，其利用業務上之便
    利侵占前開款項，嚴重影響告訴人之權益，復於犯後猶否認
    犯行，然所侵占之款項僅為一萬六千餘元，及其品行、犯罪
    動機、目的、手段、所生危害及所得利益等一切情狀，量處
    如主文所示之刑，並諭知易科罰金之折算標準。另被告乙○○行為時之刑法第41條第1項前段規定：「犯最重本刑為五
    年以下有期徒刑以下之刑之罪，而受六個月以下有期徒刑或
    拘役之宣告，因身體、教育、職業、家庭之關係或其他正當
    事由，執行顯有困難者，得以一元以上三元以下折算一日，
    易科罰金。」，且依修正前罰金罰鍰提高標準條例第2條前
    段（現已刪除）之規定，將上開易科罰金之折算標準就其原
    定數額提高為一百倍折算一日，是被告乙○○行為時之易科
    罰金折算標準，應以銀元一百元至三百元折算一日，經折算
    為新臺幣後，應以新臺幣三百元至九百元折算為一日，惟95
    年7月1日公布施行之刑法第41條第1項前段則規定：「犯最
    重本刑為五年以下有期徒刑以下之刑之罪，而受六個月以下
    有期徒刑或拘役之宣告者，得以新臺幣一千元、二千元或三
    千元折算一日，易科罰金。」，經比較修正前後規定之結果
    ，應認修正後之法律並非較有利於被告，依修正後刑法第2
    條第1項之規定，自應適用行為時之法律即修正前之刑法第
    41條第1項前段規定，定其折算標準。
四、公訴意旨另以：被告乙○○意圖為自己不法之所有，於93年
    2月4日，將北都公司所交付之溢收車款價金21000元（即前
    開兩款車型之價金差價34000元，扣除補貼貸款利息10000元
    及設定動產擔保抵押費用3000元之款項）及乙式、丙式保險
    契約之保險費差價18402元，扣除前開論罪科刑之金額16842
    元外之22560元予以侵占入己，而未歸還客戶丁○○，因認
    被告乙○○上開之行為亦涉有刑法第336條第2項之業務侵占
    罪嫌（以下簡稱甲事實）。按被告未經審判證明有罪確定前
    ，推定其為無罪；又犯罪事實應依證據認定之，無證據不得
    認定其犯罪事實；又不能證明被告犯罪者，應諭知無罪之判
    決，刑事訴訟法第154條第1項、第2項及第301條第1項分別
    定有明文。又被害人所述被害情形如無瑕疵可指，而就其他
    方面調查又與事實相符，其供述始足據為判決之基礎；且告
    訴人之告訴，係以使被告受刑事訴追為目的，是其陳述是否
    與事實相符，仍應調查其他證據以資審認（最高法院32年度
    上字第657 號、52年度臺上字第1300號判例參照）。況刑事
    訴訟法第161條第1項亦規定，檢察官就被告犯罪事實，應負
    舉證責任，並指出證明之方法，是檢察官對於起訴之犯罪事
    實，應負提出證據及說服之實質舉證責任，倘其所提出之證
    據，不足為被告有罪之積極證明，或其指出證明之方法，無
    從說服法院以形成被告有罪之心證，基於無罪推定之原則，
    自應為被告無罪判決之諭知，最高法院92年度臺上字第128
    號著有判例可資參照。公訴意旨認被告乙○○就上開甲事實
    涉有刑法第336條第2項之業務侵占罪嫌，無非係以：前揭犯
    罪事實，業據證人丁○○及北都公司之蔡佩吟證述在卷，並
    有交車程序表、汽車新領牌照登記書、汽車買賣契約書、經
    銷商OPT委託安裝工單、北都汽車股份有限公司配件工作單
    、北都豐田汽車新車點交單、和安保險代理人股份有限公司
    汽車險要保書、車輛溢收退訂彙總表及領款簽收單各一紙在
    卷可稽為其主要論據。訊據被告乙○○固不否認有於前揭時
    、地收取上開車輛溢收款及保險費差價之事實，然堅詞否認
    有何公訴意旨所稱之前開業務侵占犯行，辯稱：該22560元
    係用以償付其代客戶丁○○所墊付之車輛配件費用，並未侵
    占該等款項等語。經查：被告乙○○代客戶丁○○支付上開
    車輛配件費用22560元乙節，業經其提出經銷商OPT委託安裝
    工單（詳臺灣臺北地方法院檢察署94年度偵字第6392號卷39
    頁）影本乙紙為證；又客戶丁○○所購得之VIOS 1.5J型自
    用小客車確有上開安裝工單內所載各項配件之事實，亦經證
    人丁○○於本院審理中證述在卷；而上開安裝工單內所載之
    電動窗、鋁圈、CD及核木面板（7片）係VIOS 1.5E型自用小
    客車所有而VIOS 1.5J型自用小客車所無之配備，另活氧殺
    菌機、蕾絲半套、正廠中央扶手、腳踏透明塑膠膜、樂瑪深
    自然色防爆、皮革油、方向盤鎖、高音喇叭、雙頻測速器及
    防盜器則為VIOS 1.5J型及VIOS1.5E型自用小客車均無之配
    備等語，亦經證人即北都公司之甲○○於本院95年9月29日
    審理中證述在卷，足認該安裝工單內所載各項配件多數均非
    VIOS 1.5J型自用小客車原有之配備；至證人甲○○雖於本
    院同日審理中證稱：該安裝工單內所載各項配備費用比較有
    可能係由業務代表自行吸收等語，然其於該次審理中亦證稱
    ：安裝工單內所載各項配備費用之分擔應視業務代表及客戶
    間之協議而決定等語，而依告訴人北都公司所提出之前開各
    項文件觀之，僅北都汽車股份有限公司配件工作單（詳臺灣
    臺北地方法院檢察署94年度偵字第6392號卷37頁）內記載樂
    瑪、中央扶手及倒車雷達為公司贈送，並無其他事證足供認
    定該安裝工單內所載各項配備費用之分擔，自難僅以證人甲○○上開之證言遽為不利被告乙○○之認定，是被告乙○○
    所稱前開安裝工單內所載配件費用須由客戶丁○○支付乙情
    ，應屬可採。另依告訴人北都公司於95年9月25日傳真之經
    銷商OPT委託安裝工單（詳本院卷）所載，其上核木面板（7
    片）、活氧殺菌機、蕾絲半套及腳踏透明塑膠膜之價格分別
    為2500元、1200元、260元及400元，加計被告乙○○所提供
    之前開安裝工單內所載電動窗（3500元）、鋁圈（4400元
    ）、CD（5000元，客戶付2000）、霧燈（1800元）、皮革油
    （200元）、方向盤鎖（200元）、高音喇叭（600元）、雙
    頻測速器（4000元）及防盜器（1500元）等配件之價格共為
    22560元，而該等費用業由被告乙○○所支付，亦經告訴人
    北都公司之代理人丙○○於本院95年9月29日審理中陳明在
    卷，然上開款項既應由客戶丁○○支付，則被告乙○○因此
    而未將其業務上所持有之該筆款項返還客戶，自難認有何不
    法所有之意思，是被告乙○○所涉上開甲事實之業務侵占犯
    行，尚屬無從證明。此外，復查無其他積極證據足認被告乙○○確有為前開甲事實之業務侵占犯行，本應就此部分犯行
    為無罪之諭知，惟公訴意旨認此部分事實與前揭論罪科刑之
    業務侵占犯行，有實質上一罪關係，爰不另為無罪之諭知。
據上論斷，應依刑事訴訟法第299條第1項前段，刑法第2條第1項
前段、第336條第2項，修正前刑法第41條第1項前段，罰金罰鍰
提高標準條例第1條前段，修正前罰金罰鍰提高標準條例第2條，
現行法規所定貨幣單位折算新臺幣條例第2條，判決如主文。
本案經檢察官陳重言到庭執行職務。
中    華    民    國    95    年    11    月    17    日
                  臺灣臺北地方法院刑事第十三庭
                        審判長法  官  黃雅君
                              法  官  唐于智
                              法  官  李明益
以上正本證明與原本無異。
如不服本判決，應於判決送達後10日內向本院提出上訴狀。
                              書記官  謝韻華
中    華    民    國    95    年    11    月    17    日
附錄本案論罪科刑法條：
刑法第336條第2項
中華民國刑法第336條
（公務公益侵占罪、業務侵占罪）
對於公務上或因公益所持有之物，犯前條第 1 項之罪者，處 1
年以上 7 年以下有期徒刑，得併科 5 千元以下罰金。
對於業務上所持有之物，犯前條第 1 項之罪者，處 6 月以上
5 年以下有期徒刑，得併科 3 千元以下罰金。
前二項之未遂犯罰之。


司法院資訊處製作；財團法人民間司法改革基金會備份。
